ACORDAO-COMPLETO-2408397

ACÓRDÃO 1075/2020 ATA 14/2020 - PLENÁRIO

VISTOS, relatados e discutidos estes autos de solicitação do Congresso Nacional (PFC 20/2019) , encaminhada pelo presidente da Comissão de Agricultura, Pecuária, Abastecimento e Desenvolvimento Rural da Câmara dos Deputados (CAPADR) , ofício 347/2019, requerendo do TCU a realização de fiscalização no Programa de Financiamento às Exportações (Proex) , a fim de esclarecer as questões oriundas à suposta falta de pagamento dos recursos da linha do programa às agroindústrias brasileiras, relacionadas a exportações para Cuba.
ACORDAM os ministros do Tribunal de Contas da União, reunidos em sessão do Plenário, ante as razões expostas pelo relator, em:
9.1. alterar, com fundamento no art. 1º da Portaria 71/2020, o item 9.3 do Acórdão 555/2020-TCU-Plenário, dando-lhe a seguinte redação:
"9.3. prorrogar o prazo para o atendimento da solicitação objeto deste processo, por mais 150 (cento e cinquenta) dias, a contar do encerramento do prazo de 180 (cento e oitenta) dias inicialmente estabelecido, com fundamento no art. 15, § 2º, da Resolução TCU 215/2008, estabelecendo a data de 7/8/2020 como prazo limite para conclusão, pronunciamento e envio, por parte da unidade instrutiva, dos autos ao relator;"
9.2. dar ciência desta deliberação à Comissão de Agricultura, Pecuária, Abastecimento e Desenvolvimento Rural da Câmara dos Deputados, na pessoa do deputado Fausto Pinato, informando-lhe que, tão logo sejam concluídos os trabalhos de fiscalização, ser-lhe-á dado conhecimento dos resultados e das medidas adotadas pelo Tribunal.

Solicitação do Congresso Nacional em que se requer a realização de fiscalização no Programa de Financiamento às Exportações (Proex), a fim de esclarecer as questões oriundas à suposta falta de pagamento dos recursos da linha do programa às agroindústrias brasileiras, relacionadas a exportações para Cuba.

Banco do Brasil S.A.; Secretaria -Executiva da Câmara de Comércio Exterior.

3. Interessados/Responsáveis: não há.

13.1. Ministros presentes: José Mucio Monteiro (Presidente), Walton Alencar Rodrigues, Benjamin Zymler, Augusto Nardes, Raimundo Carreiro, Ana Arraes, Bruno Dantas e Vital do Rêgo.
13.2. Ministros-Substitutos presentes: Marcos Bemquerer Costa, André Luís de Carvalho e Weder de Oliveira (Relator).

ACORDAO-COMPLETO-2422297

Acórdão 2135/2020 - Plenário

WEDER DE OLIVEIRA

Transcrevo, com ajustes de forma, a instrução apresentada (peças 38, 39 e 40) pela Secretaria de Controle Externo do Desenvolvimento Econômico (SecexDesenvolvimento) :
"Trata-se da Proposta de Fiscalização e Controle (PFC) 20/2019, encaminhada pelo presidente da Comissão de Agricultura, Pecuária, Abastecimento e Desenvolvimento Rural da Câmara dos Deputados (CAPADR) requerendo do TCU a realização de fiscalização no Programa de Financiamento às Exportações (Proex) , a fim de esclarecer as questões oriundas da falta de pagamento dos recursos da linha do programa às agroindústrias brasileiras, relacionadas a exportações para Cuba (peça 1, p. 1) .
HISTÓRICO
2.	Em instrução inicial aos autos (peça 16) , propôs-se o conhecimento da presente solicitação, por estarem preenchidos os requisitos de admissibilidade previstos nos arts. 38, inciso I, da Lei 8.443/92, 232, inciso III, do Regimento Interno do TCU e 4º, inciso I, alínea 'b', da Resolução TCU 215/2008.
3.	Quanto ao teor da solicitação, considerou-se necessário averiguar se foram observados os dispositivos legais e o princípio da transparência para as operações de financiamento às exportações brasileiras de alimentos para Cuba por meio do Proex, o montante da inadimplência de Cuba e seu impacto para o erário e os exportadores, bem como eventuais medidas adotadas com vistas à recuperação do crédito (peça 16, p. 4-8) . Assim, foi proposta a realização de inspeção na Unidade de Comércio Exterior do Banco do Brasil (BB) e na Câmara de Comércio Exterior (Camex) , com fundamento no art. 38, inciso I, da Lei 8.443/92 c/c arts. 232, inciso III, e 240 do Regimento Interno do TCU (peça 16, p. 9) .
4.	Por fim, também se propôs a prorrogação do prazo para o atendimento da solicitação por mais noventa dias, a contar do encerramento do prazo de 180 dias inicialmente estabelecido, com fundamento no art. 15, § 2º, da Resolução TCU 215/2008 (peça 16, p. 9) .
5.	Por meio do Acórdão 555/2020-TCU-Plenário (peça 19) , Ministro-Relator Weder de Oliveira, o Tribunal conheceu da presente solicitação e autorizou a realização da inspeção nos termos propostos e a prorrogação do prazo por mais noventa dias.
EXAME TÉCNICO
6.	Ao autorizar a prorrogação do prazo para o atendimento da solicitação objeto deste processo por mais noventa dias, a contar do término dos 180 dias iniciais, o item 9.3 do Acórdão 555/2020-TCU-Plenário estabeleceu a data de 5/6/2020 como prazo limite para conclusão, pronunciamento e envio dos autos ao relator por parte da unidade instrutiva. O mencionado decisum foi prolatado na Sessão Ordinária do Plenário ocorrida em 11/3/2020.
7.	Ocorre que, no dia seguinte (12/3/2020) , foi editada a Portaria-TCU 46, estabelecendo medidas de caráter temporário para a mitigação dos riscos decorrentes da doença causada pelo Novo Coronavírus (COVID-19) no âmbito do TCU. Entre essas medidas podem ser citados o incentivo ao teletrabalho e a substituição de reuniões presenciais por reuniões remotas.
8.	Nos dias seguintes essas medidas foram sucessivamente alteradas, incrementando-se as restrições ao acesso às dependências do Tribunal. A Portaria-TCU 59, de 17/3/2020 (menos de uma semana após a prolação do Acórdão 555/2020-TCU-Plenário) , em seu art. 10, dispôs que os servidores do TCU devem, com a autorização do dirigente, executar suas atividades por meio de teletrabalho, desde que não haja comprometimento da efetividade de sua atuação e que não seja imprescindível sua presença física nas dependências do Tribunal. O § 1º do art. 10 da mencionada portaria vedou a presença física do servidor em teletrabalho nas dependências do TCU, exceto quando convocado pela chefia imediata.
9.	Essas restrições citadas foram mantidas na vigente Portaria-TCU 62, de 19/3/2020. Nesse mesmo dia também foi editada a Portaria-TCU 61, suspendendo os prazos processuais no âmbito do Tribunal por trinta dias.
10.	Sabendo-se que medidas restritivas à aglomeração de servidores e funcionários em seus locais de trabalho também foram adotadas por diversos órgãos da Administração Pública Direta e Indireta, foi efetuada consulta prévia a representantes da Camex e do BB acerca da disponibilidade de suas equipes e das possibilidades de recebimento, fluxo e prazos para o atendimento a requisições de informações pelo Tribunal (peça 36) .
11.	Em suas respostas, os representantes das mencionadas unidades afirmaram que a integralidade das equipes estava trabalhando remotamente e que, diante das especificidades da atual pandemia, os prazos para o atendimento a demandas do Tribunal deveriam ser mais dilatados que os usualmente aplicados (peça 36, p. 1 e 4) .
12.	O atual cenário decorrente da pandemia da COVID-19 impõe dificuldades para a realização de fiscalizações, pois estas, por suas próprias naturezas, normalmente requerem a realização de reuniões e a aplicação de técnicas de auditoria de forma presencial. Ainda assim, diante das respostas trazidas pela Camex e pelo BB, da relevância do tema tratado na presente solicitação, da autorização da inspeção e do prazo assinalado no item 9.3 do Acórdão 555/2020-TCU-Plenário, foi editada a Portaria de Fiscalização-SecexDesenvolvimento 148, de 6/4/2020, estabelecendo o período de planejamento da fiscalização (peça 24) .
13.	A Secretaria-Executiva da Camex e a Unidade de Comércio Exterior do BB foram notificados a respeito da inspeção, respectivamente, por meio de ofícios encaminhados em 8/4/2020 (peças 25 e 26) .
14.	Ainda em 8/4/2020 foram encaminhados à Secretaria-Executiva da Camex e à Unidade de Comércio Exterior do BB, respectivamente, os Ofícios de Requisição 01-57/2020 e 02-57/2020 (peças 27 e 28) , solicitando a apresentação de informações e de documentos para os questionamentos efetuados até a data de 20/4/2020.
15.	Por meio do Ofício 2020/001809, datado de 9/4/2020, a Unidade de Comércio Exterior do BB solicitou a prorrogação do prazo para resposta ao Ofício de Requisição 02-57/2020 para o dia 10/5/2020, em função da contingência vivenciada face à pandemia do COVID-19 (peça 32) .
16.	Apresentando razões semelhantes, a Assessoria Especial de Controle Interno do Ministério da Economia solicitou a prorrogação do prazo para a resposta ao Ofício de Requisição 01-57/2020 para o dia 4/5/2020 (peça 34) .
17.	Em função da razoabilidade das justificativas de prorrogação apresentadas, bem como a suspensão dos prazos processuais no Tribunal pela Portaria-TCU 61/2020, decidiu-se pelo acolhimento dos pleitos (peças 33 e 35) .
18.	Dessa forma, os prazos para respostas ao Ofício de Requisição 01-57/2020, pela Secretaria Executiva da Camex, e ao Ofício de Requisição 02-57/2020, pela Unidade de Comércio Exterior do BB, respectivamente, são as datas de 4/5/2020 e 10/5/2020.
19.	Ressalte-se que a obtenção de informações e de documentos necessários para o pleno atendimento da solicitação provavelmente não se esgotarão nas respostas aos ofícios de requisição inicialmente encaminhados. Assim, cabe considerar que após o recebimento das primeiras respostas e análise destas, devem ser encaminhados novos ofícios de requisição à Camex e ao BB. Estes, por sua vez, demandarão novo prazo dilatado para que possam atender ao conteúdo demandado face as contingências enfrentadas pela pandemia.
20.	Deve-se levar ainda em consideração que, após a fase de colhimento de todas as evidências para fins de atendimento ao solicitado pela CAPADR, será necessário prazo para a elaboração de instrução de mérito, para a revisão pelos dirigentes da unidade técnica e para a conclusão e encaminhamento dos autos ao relator.
21.	No atual cenário, em que as primeiras respostas devem ser apresentadas em 4/5/2020, pela Camex, e em 10/5/2020, pelo BB, já é possível afirmar com razoável grau de certeza a inviabilidade de cumprimento do prazo para o envio do mérito ao relator em 5/6/2020, tal qual estipulado no item 9.3 do Acórdão 555/2020-TCU-Plenário.
22.	Portanto, tendo em vista que o Acórdão 555/2020-TCU-Plenário foi prolatado antes das regras e medidas de contingências aplicadas no Tribunal e no restante da Administração Pública Federal Direta e Indireta em função da pandemia da COVID-19, causando dificuldades para a aplicação de técnicas, para a realização de reuniões presenciais e para os prazos de respostas a ofícios de requisição, propõe-se que os autos sejam submetidos ao Relator para que seja reconsiderado, excepcionalmente, o prazo fixado no item 9.3 da mencionada decisão, promovendo sua suspensão a contar do dia 19/3/2020 (data da edição das Portarias-TCU 61 e 62/2020) até o dia em que vierem a ser revogadas as medidas de caráter temporário para a mitigação dos riscos decorrentes da doença causada pelo Novo Coronavírus (COVID-19) , atualmente estabelecidas na Portaria-TCU 62/2020, a fim de que não haja prejuízo às apurações necessárias para o atendimento da solicitação de que trata este processo.
CONCLUSÃO
23.	O Acórdão 555/2020-TCU-Plenário, prolatado em sessão de 11/3/2020, conheceu da presente solicitação, por estarem preenchidos os requisitos legais de admissibilidade (item 9.1) , autorizou a realização de inspeção na Camex e na Unidade de Comércio Exterior do BB (item 9.2) , e prorrogou o prazo para o atendimento da solicitação por mais noventa dias, a contar do encerramento do prazo de 180 dias iniciais, estabelecendo a data de 5/6/2020 como limite para a conclusão, pronunciamento e envio, por parte da unidade instrutiva, dos autos ao relator (item 9.3) .
24.	No dia seguinte, 12/3/2020, foi editada a Portaria-TCU 46, estabelecendo medidas de caráter temporário para a mitigação dos riscos decorrentes da doença causada pelo Novo Coronavírus (COVID-19) . As medidas restritivas estabelecidas foram mantidas e ampliadas pelas subsequentes Portarias-TCU 59, de 17/3/2020, e 62, de 19/3/2020 (parágrafos 7 a 9 desta instrução) .
25.	Também em 19/3/2020 foi editada a Portaria-TCU 61, suspendendo os prazos processuais no âmbito do Tribunal por trinta dias (parágrafo 9 desta instrução) .
26.	Mesmo com a adoção de medidas restritivas semelhantes pela Administração Pública Federal Direta e Indireta, em função do tema tratado na presente solicitação, da inspeção autorizada e do prazo assinalado no item 9.3 do Acórdão 555/2020-TCU-Plenário, foi dado início à fiscalização por meio da Portaria de Fiscalização-SecexDesenvolvimento 148, de 6/4/2020 (parágrafo 12 desta instrução) .
27.	Em 8/4/2020 foram encaminhados à Secretaria-Executiva da Camex e à Unidade de Comércio Exterior do BB, respectivamente, os Ofícios de Requisição 01-57/2020 e 02-57/2020, tendo sido estabelecida a data de 20/4/2020 para apresentação das respostas (parágrafo 14 desta instrução) .
28.	Por meio de ofícios, a Camex e o BB solicitaram a extensão dos prazos para, respectivamente, 4/5/2020 e 10/5/2020, devido às contingências causadas pela pandemia da COVID-19 no funcionamento dos órgãos. Dada a razoabilidade das justificativas apresentadas, bem como a suspensão dos prazos processuais no Tribunal pela Portaria-TCU 61/2020, decidiu-se pelo acolhimento dos pleitos (parágrafos 15 a 17 desta instrução) .
29.	Considerando-se que: i) as condicionantes excepcionais no presente tempo para a realização de inspeções em decorrência da pandemia da COVID-19, as limitações apresentadas pelos órgãos fiscalizados, e a imprevisibilidade quanto ao prazo que será transcorrido para a normalização das atividades da Administração; ii) as informações e a obtenção de documentos necessários provavelmente não se esgotarão nas respostas aos ofícios de requisição inicialmente encaminhados; e iii) mesmo após a coleta de todos os elementos para o atendimento à solicitação será necessário prazo para a elaboração de instrução de mérito, para a revisão pelos dirigentes da unidade técnica e para a conclusão e encaminhamento dos autos ao relator; é possível afirmar com razoável grau de certeza a inviabilidade de cumprimento do prazo para o envio dos autos em 5/6/2020, estipulado no item 9.3 do Acórdão 555/2020-TCU-Plenário.
30.	Portanto, em vista das razões expostas, propõe-se que os autos sejam submetidos ao Relator para que seja reconsiderado, excepcionalmente, o prazo fixado no item 9.3 do Acórdão 555/2020-TCU-Plenário, promovendo sua suspensão a contar do dia 19/3/2020 (data da edição das Portarias-TCU 61 e 62/2020) até o dia em que vierem a ser revogadas as medidas de caráter temporário para a mitigação dos riscos decorrentes da doença causada pelo Novo Coronavírus (COVID-19) , atualmente estabelecidas na Portaria-TCU 62/2020, a fim de que não haja prejuízo às apurações necessárias para o atendimento da solicitação de que trata este processo.
PROPOSTA DE ENCAMINHAMENTO
Diante do exposto, submetem-se os autos à consideração superior, com proposta de que seja reconsiderado, excepcionalmente, o prazo fixado no item 9.3 do Acórdão 555/2020-TCU-Plenário, promovendo sua suspensão a contar do dia 19/3/2020 (data da edição das Portarias-TCU 61 e 62/2020) até o dia em que vierem a ser revogadas as medidas de caráter temporário para a mitigação dos riscos decorrentes da doença causada pelo Novo Coronavírus (COVID-19) , atualmente estabelecidas na Portaria-TCU 62/2020, a fim de que não haja prejuízo às apurações necessárias para o atendimento da solicitação de que trata este processo.
[Despacho do diretor da SecexDesenvolvimento]
As condições impostas pelas medidas de contingência adotadas pelo TCU e pela Administração federal para o enfrentamento da pandemia da Covid-19 (alinhadas ao preconizado pelo Ministério da Saúde) tornaram bastante limitadas, neste momento, as possibilidades de condução da inspeção proposta pela SecexDesenvolvimento (peça 16) e aprovada pelo Acórdão 555/2020-TCU-Plenário-Ministro Relator Weder de Oliveira, bem como de conclusão da instrução de mérito dos autos dentro dos prazos estabelecidos pela mesma decisão, harmonizada com o estabelecido pela Resolução 215/2008, art. 15, § 2º.
2. Essa compreensão é apresentada a partir de contexto objetivo: a partir dos esforços iniciados pela SecexDesenvolvimento para a realização da inspeção (peças 24 a 28) , bem como das respostas apresentadas pelos jurisdicionados (peças 32, 34 e 36) .
3. Em relação à proposta em si apresentada pela instrução (peça 38, p. 4) : de suspensão excepcional do prazo estabelecido pelo Acórdão 555/2020-TCU-Plenário-Ministro Relator Weder de Oliveira, a contar de 19/3/2020, data da publicação das Portarias TCU 61 e 62/2020, acrescento que no último dia 16/4/2020 foi publicada a Portaria TCU 71/2020, cujo art. 1º prorrogou a suspensão dos prazos processuais até o dia 20/5/2020, ou seja: por mais trinta dias.
4. A nova Portaria TCU 71/2020 reforça o quadro apresentado pela instrução (peça 38) , de incerteza quanto ao momento em que as condições de normalidade administrativa (ou mais próximas dessas) poderão ser restabelecidas e a inspeção possa dispor das condições básicas para ser realizada."
É o relatório.

não há.

Não atuou.

SOLICITAÇÃO DO CONGRESSO NACIONAL. PROPOSTA DE FISCALIZAÇÃO. BANCO DO BRASIL. PROEX. PRORROGAÇÃO DE PRAZO EM RAZÃO DA SUSPENSÃO DE PRAZOS PROCESSUAIS ESTABELECIDA PELA PORTARIA TCU 71/2020. COMUNICAÇÕES.

SOLICITAÇÃO DO CONGRESSO NACIONAL (SCN)

Secretaria de Controle Externo do Desenvolvimento Econômico (SecexDesenvolvimento).

Trata-se de solicitação do Congresso Nacional (PFC 20/2019) , encaminhada pelo presidente da Comissão de Agricultura, Pecuária, Abastecimento e Desenvolvimento Rural da Câmara dos Deputados (CAPADR) , requerendo ao Tribunal a realização de fiscalização no Programa de Financiamento às Exportações (Proex) , a fim de esclarecer as questões relativas à suposta falta de pagamento às agroindústrias brasileiras, relacionadas a exportações para Cuba[footnoteRef:2]. [2:  Peça 1, p. 1.] 
2.	Em 11/3/2020, mediante o Acórdão 555/2020-TCU-Plenário, o Tribunal conheceu da solicitação do Congresso Nacional e autorizou a realização de inspeção com vista a seu atendimento.
3.	Adicionalmente, autorizou a prorrogação de prazo para atendimento da demanda parlamentar nos seguintes termos:
"9.3. prorrogar o prazo para o atendimento da solicitação objeto deste processo, por mais 90 (noventa) dias, a contar do encerramento do prazo de 180 (cento e oitenta) dias inicialmente estabelecido, com fundamento no art. 15, § 2º, da Resolução TCU 215/2008, estabelecendo a data de 5/6/2020 como prazo limite para conclusão, pronunciamento e envio, por parte da unidade instrutiva, dos autos ao relator;"
4.	Em razão da declaração da Organização Mundial de Saúde (OMS) , que classificou como pandemia a doença causada pelo novo coronavírus (COVID-19) , e das dificuldades impostas à realização dos trabalhos de fiscalização, o Tribunal, em 19/3/2020, expediu a Portaria TCU 61/2020 que suspendeu por 30 (trinta) dias os prazos processuais no âmbito do Tribunal. Posteriormente, em 16/4/2020, foi editada a Portaria TCU 71/2020 que prorrogou, até 20/5/2020, os referidos prazos processuais.
5.	A Secretaria de Controle Externo do Desenvolvimento Econômico (SecexDesenvolvimento) relata[footnoteRef:3] ter encontrado dificuldades para atendimento da solicitação no prazo inicialmente conferido pelo acórdão 555/2020, visto que os demais jurisdicionados também estão a realizar atividades laborais remotamente, e solicita: [3:  Peça 38.] 
"Diante do exposto, submetem-se os autos à consideração superior, com proposta de que seja reconsiderado, excepcionalmente, o prazo fixado no item 9.3 do Acórdão 555/2020-TCU-Plenário, promovendo sua suspensão a contar do dia 19/3/2020 (data da edição das Portarias-TCU 61 e 62/2020) até o dia em que vierem a ser revogadas as medidas de caráter temporário para a mitigação dos riscos decorrentes da doença causada pelo Novo Coronavírus (COVID-19) , atualmente estabelecidas na Portaria-TCU 62/2020, a fim de que não haja prejuízo às apurações necessárias para o atendimento da solicitação de que trata este processo."
5.	Uma vez que não há previsão normativa para sobrestamento de solicitações do Congresso Nacional, ou prorrogação de prazos por tempo indeterminado, considero que a melhor alternativa é dar nova redação, excepcionalmente, ao item 9.3 do Acórdão 555/2020-TCU-Plenário, contemplando as mudanças de prazo estabelecidas no art. 1º da Portaria TCU 71/2020.
6.	Cabe, também, esclarecer à unidade instrutiva que, caso a situação de excepcionalidade se estenda de forma a dificultar o atendimento da demanda, deverá tomar as necessárias providências para estabelecimento de prazo, junto ao solicitante, nos termos do art. 12 da Resolução TCU 215/2008.
Diante do exposto, manifesto-me pela aprovação do acórdão que ora submeto à apreciação deste Colegiado. 
TCU, Sala das Sessões Ministro Luciano Brandão Alves de Souza, em 29 de abril de 2020.
Weder de Oliveira 
Relator